臺灣高等法院刑事判決　　　　　　　　　　　九十一年度重上更(三)字第一０四號
　　上　訴　人
　　即　自訴人　張雨生
　　承受訴訟人　丙○○
　　代　理　人　庚○○
　　被　　　告　乙○○
右上訴人，因自訴被告偽造文書案件，不服台灣板橋地方法院八十四年度自字第四五
一號，中華民國八十五年二月二十三日第一審判決，提起上訴，經判決後，由最高法
院第三次發回更審，本院判決如左：
    主    文
上訴駁回。
    理    由
一、本件上訴人即自訴人（以下簡稱自訴人）於原審自訴意旨略以：案外人張乞食及
    黃氏勇夫妻二人因其等長子黃楓於民國三十八年六月三日逝世，而繼承黃楓所有
    坐落於台北縣板橋市○○段七二八、七三四、七三四之一、七三五號及同市○○
    段五號（原為板橋市○○○○段九五之一、一三一之九、一三二之九、一三一之
    八及一三二之八、九五之一、二七四之一號）等五筆土地各持分二分之一，嗣黃
    氏勇及張乞食分於四十年四月十二日及四十八年五月三十日死亡，而由當時具有
    繼承權之其等子女即繼承人三男張雨生、四男丁○○、五男戊○○、七男乙○○
    及八男己○○等五人共同繼承前述土地。詎乙○○竟意圖將前述土地據為自己單
    獨不法之所有，為便遂行其計謀，乃於八十一年間，向張雨生、丁○○、戊○○
    及己○○等四人，佯稱：伊等之舅父黃怡田生前所有之違章建築物（坐落於臺北
    縣板橋市○○段七三０地號上），可以由其等共同繼承，需要其四人之印鑑證明
    及其他相關文件，始能辦理繼承等語，張雨生、丁○○、戊○○及己○○等四人
    不疑有詐，致陷於錯誤，而將印鑑證明及蓋有張雨生印鑑章印文之空白文件等資
    料交付與乙○○辦理過戶事宜，乙○○隨將所騙得印鑑證明等資料，偽造張雨生
    、丁○○、戊○○及己○○等四人拋棄繼承書及遺產分割協議書，復持上述所偽
    造之文件，於八十一年十月七日向臺北縣板橋地政事務所辦理繼承上述土地（板
    橋市○○段及永安段土地）登記為乙○○單獨所有，並於八十一年十一月四日辦
    妥所有權登記，致生損害張雨生、丁○○、戊○○及己○○等四人及地政事務所
    關於地政管理之正確性，嗣後板橋市○○段七二八、七三四之一及七三五地號土
    地被臺北縣政府因公用徵收，於八十三年三月二十五日委由其妻張陳碧玉代為具
    領上揭土地徵收補償費新臺幣（下同）三百四十一萬一千六百二十六元據為己有
    ，因認乙○○涉有刑法第二百十六條、第二百十條行使偽造私文書、第二百十四
    條之使公務員登載不實及第三百三十九條之詐欺罪嫌云云。
二、按犯罪事實應依證據認定之，無證據不得推定其犯罪事實，刑事訴訟法第一百五
    十四條定有明文，又自訴人之自訴，係以使被告受刑事追訴為自的，是其陳述是
    否與事實相符，仍應調查其他證據以資審認（最高法院五十二年台上字第一三０
    ０號判例參照）。
三、訊據被告堅決否認有自訴人所指之犯行，辯稱：上開土地在我父親去世後，我已
    十八歲，當時我在樹林區燈泡工廠工作，每天可賺十元，均由我繳納土地稅金，
    我十歲時則由我父親繳交稅金，那時土地不值錢，故土地之繼承方式，原協議由
    共同繼承人張雨生、丁○○、戊○○及己○○等四人均辦理拋棄繼承，而由我一
    人繼承上述土地方法為之，且張雨生等四人皆依約書立拋棄繼承書並協同辦理過
    戶，嗣向地政機關辦理所有權移轉登記過程中，因以我等父母死亡時（四十八年
    五月三十日及四十年四月十二日）為基準，將發生有未成年人（如：丁○○、戊○○、乙○○及己○○）需由法定代理人始能代為拋棄繼承問題，無法解決，而
    後另協議改由將上開土地以協議分割方式辦理，由我單獨繼承前述土地，張雨生
    、丁○○、戊○○及己○○等四人另各繼承現金一萬五千元，合計為六萬元，復
    立書面為憑，足證張雨生等四人皆同意該項協議，分財產時，我們兄弟都有在場
    等語。本件自訴人認被告涉有行使偽造私文書、使公務員登載不實、詐欺等罪嫌
    ，無非以自訴人等人乃受被告詐騙以欲辦他筆建物繼承登記，自訴人始將印鑑證
    明及蓋有印鑑章印文之空白文件交與被告，孰料被告竟移作辦理上述土地為被告
    一人所有繼承登記，為其論據。
四、惟查：証人丁○○於偵查中及本院上訴審到庭證稱：「張雨生是我哥哥，乙○○
    是我弟弟，我父母過世以後，土地均是由乙○○繳稅金，所以我們（指其他兄弟
    ）就把土地給他繼承，我們繼承現金˙˙˙兩邊都是我兄弟，我又是當了三十幾
    年公務員，我不會說謊，當初確實有協議，張雨生也有去˙˙˙遺產分配表是辦
    理繼承時協議的，當時張雨生也同意」云云。（見偵查卷第一三八頁及本院上訴
    審八十五年六月二十四日訊問筆錄），在本院上更一審到庭供述：「張雨生有參
    與協議，且有在協議書上蓋章，因我無法照顧他，乙○○就近照顧，故過戶給乙○○」云云（見本院更一審八十六年八月十一日筆錄），在本審中證稱：「協議
    書是我們蓋章同意，是真正，當時沒有計算價錢，我是老三，土地當時閒置，由
    乙○○在管理，並由他繳稅，他有做工賺錢，因地是他在管，所以我們協議由我
    們分錢，乙○○分地，張雨生說話不老實」等語（見本院九十一年六月二十日筆
    錄）；証人己○○在本院上訴審証稱：「自訴人（張雨生）與被告均是我兄長，
    土地均是由乙○○去繳稅的，因我父母死後都沒有辦繼承登記，我們兄弟就協議
    決定由乙○○登記來管理，乙○○就分我們一人一萬五千元，張雨生也有參與協
    議」云云（參見本院上訴審八十五年六月二十四日訊問筆錄），於本院上更一審
    證述：「協議時，張雨生在場，且有同意，因稅金都由被告繳，故過戶予被告，
    協議好後請代書寫，寫好後我去蓋章時金錢給我，我有看到張雨生到被告處，看
    到自訴人在算錢，但我未看到蓋章」等語（見本院更一審八十六年八月十一日筆
    錄），在本院上更二審證稱：「（經問以：你是否曾說委託王德發買賣土地時才
    知土地名字登記給被告？）我那時講的土地是別人之土地，我有說這塊土地不是
    我們的，但與我們土地相連的，我本來就知道土地是登記在被告名下，我沒有說
    委託王德發仲介鄰近土地買賣時才發現黃楓生前土地為被告所有，王德發也沒有
    這樣說，˙˙˙因當時稅金均是被告在繳納，在處理，那時被告在燈泡工廠工作
    ，˙˙˙）」云云（見本院更二審八十八年十一月二十二日訊問筆錄），在本審
    中證稱：「我們當時協議我們分六萬元的錢，乙○○他分地，當時第三期徵收政
    府宣布要有登記所有權人，所以我們協議給乙○○保管，我們其他四兄弟到乙○○家協議，因他繳納稅金所以同意由他繼承，地是父親留下的，我們沒有打算賣
    ，同意登記給乙○○大家沒有去計較；我們四個兄弟共分六萬元，張雨生後來說
    開庭時要我們改口，所以才會有多處矛盾。稅金都是乙○○在繳納，他有在樹林
    工廠工作，我們其他兄弟都留在家裡，戊○○已經死亡，協議書是我們蓋章同意
    」。經問以：你在原審為何證述仲介時才發現登記為被告名義？證稱：「我們是
    早就知道登記在乙○○名下」等語（見本院九十一年六月二十日筆錄）。又經問
    以：原審證述土地由乙○○一人繼承以後蓋房子大家可以分。又證稱：乙○○一
    人繼承是說以後要賣要蓋再協議」；及本院前次調查問以，真意如何？證稱：「
    是因開庭前張雨生對我說要如此說對他及我才有保障，其實不是如此」。又再問
    以：是否你與王德發仲介時才發現土地登記在被告名下？證稱：「偵查中我就告
    訴檢察官沒有仲介前我就知道土地是我們的，我小時候就有去挖竹筍；被告做人
    實在我們才願意過戶給他，本件與黃怡田無關，仲介是別人的地，檢察官問我是
    否知道本件土地，我說我早就知道，小時後挖竹筍就知道」云云（見同年月二十
    七日筆錄）；另證人即代辦繼承登記之土地代書人甲○○在偵查及原審證稱：「
    因為拋棄書中有人未成年，不能拋棄，所以就用分配協議書」「本來是用拋棄繼
    承，但到地政事務所不能通過，所以才改用協議」云云（參見偵查卷第一四三頁
    背面、第一四四頁及原審卷第七十八頁背面、七十九頁），在本院上更一審供述
    ：「協議書是他們協議好後寫的，協議時我不在場」等語（見本院更一審八十六
    年八月十一日筆錄），在本審中證稱：「本件五筆土地繼承協議登記是我辦理，
    當時土地由乙○○繼承，是他們協議的，只有乙○○到我那裡辦理，協議書是已
    經寫好的，拋棄繼承他們拿回去寫，表格是我提供的，他（乙○○）說要拋棄繼
    承的表格，我拿給他們拿回去寫，時間就倒填繼承發生的時間，因拋棄繼承要在
    發生繼承二個月內為之，後來地政事務所人員認為時間隔太久，且拋棄繼承人有
    人尚未成年，不能辦理拋棄繼承，才改為遺產分割協議，至那些人要拋棄繼承本
    件退件後，我就不記得。本件送件土地登記申請書是我寫」等語（見本院九十一
    年六月二十七日筆錄）。按被告若未與其他兄弟協議，即獨自過戶予自己之名下
    ，其他繼承人必起而爭執，何以其他有繼承權人均未爭執，而只有自訴人，又同
    是有繼承權之人之丁○○、己○○與自訴人亦係兄弟關係，於法院審理時所為之
    陳述，應無偏頗被告，蓋若彼等稱未得同意反而對彼等有利而得再分財產，彼等
    不此之為，而為如上之供述，再參以證人甲○○之證述觀之，顯見丁○○、己○○上開所言應堪採信。且有卷附之黃楓之日據時代戶籍資料之戶籍謄本一份、土
    地登記簿謄本影本、黃氏勇等人日據時代戶籍資料之戶籍謄本乙份、土地登記簿
    謄本影本五件、臺北縣板橋市地政事務所於八十四年六月十六日以八四北縣板地
    一字第六四四四號函所附該所於八十一年十月七日收件第六０八八五號有關乙○○申辦被繼承人黃楓所有上述土地繼承登記案件卷中土地登記申請書、印鑑證明
    、黃楓繼承人系統表、遺產分割協議書及台北縣稅捐稽征處六十九年至七十四年
    各期及七十六年一期田賦代金繳納通知書影本等資料附卷可證。又自訴人於本院
    更一審亦到庭供述：「被告夫妻有到我家說要辦土地之事，要我蓋章，我有蓋給
    被告，後來說辦錯了，要我再蓋，我再蓋給被告，我有申請印鑑證明給被告，我
    有到過被告家，說要談土地之事，蓋章後有告訴我兒子，我兒子說已經蓋給他了
    」。自訴人之子即承受訴訟人丙○○亦到庭供述：「被告曾到我家說要辦繼承之
    事，第一次蓋章我未看到，事後父親有告訴我」等語（見本院更一審八十六年九
    月八日筆錄）。且被告所持用辦理上述土地繼承登記關於自訴人之印鑑證明及在
    遺產分割協議書上立協議書人欄及黃楓繼承人系統表內申請繼承人欄之張雨生部
    分上所蓋用自訴人之印鑑章印文均屬真正，業據自訴人所自承。又查，自訴人之
    印鑑章係由自訴人自行保管並未委由被告使用，且上述協議書上印文乃由其本人
    親自蓋印，此有自訴人於偵查時委任律師陳稱：據雨（張雨生）稱是雄（乙○○
    ）拿協議書給他（張雨生）蓋的（見偵查卷第一三八頁正面）之語可稽，足見被
    告並未乘機偽造自訴人印文。自訴人另外指稱被告係乘持有自訴人印鑑證明冒用
    自訴人名義偽造遺產分割協議書云云，核與事實不符，應不足採。至自訴人雖又
    指訴被告係乘持有自訴人蓋用印鑑章之空白文件之際冒用自訴人名義偽造遺產分
    割協議書，並於本院上更一審審理時供稱：「˙˙˙我（張雨生）不認識字，就
    照他（乙○○）所說的寫，然後說蓋錯了，又要我重蓋。」等語，經查由繼承系
    統表上自訴人所蓋印痕跡，經肉眼觀之，印墨連續明貫，顯在文字「受損害者」
    之上及遺產分割協議書乃證人甲○○受被告委託印製後，始交付與被告，此有被
    告及甲○○、丁○○、己○○等之供述可證，顯見並非自訴人將蓋有印鑑印文之
    空白文件交付與被告，而由被告冒用自訴人名義偽造遺產分割協議書之情，彰彰
    明甚。再者，自訴人為國小畢業，有被告所提張雨生之國小畢業證書可稽，足見
    張雨生並非不識字，而卷附上述繼承系統表及遺產分割協議書內所載內容，一將
    被繼承人為黃楓標示於顯著處，清晰可稽，另一並將應如何分割所繼承財產之方
    式，詳列記載，自訴人既持應慎重行使之印鑑章分蓋於書表上，自應對表格上之
    內容，詳加瞭解，況該書表所載內容涉及價值不貲之土地，攸關其個人權利甚鉅
    ，若未為同意協議結果，豈會輕率為之，焉是被告虛以蓋錯印章需另行補蓋之詞
    ，所得欺矇。又自訴人指稱：被告以辦理繼承黃怡田所有之建物為由騙取其印鑑
    證明等資料云云，既為被告所否認，且有證人丁○○、己○○之供述可證，己○○並稱：本件與黃怡田無關，可見自訴人此部份之指訴亦乏證據證明，應不足採
    。查自訴人於偵審時，前後忽指陳是被告以詐術騙蓋其印章，復又指為係被告乘
    隙冒用其名義，其指述前後不一，矛盾互見，自難據其具有瑕疵之片面指訴，據
    為被告不利之認定。綜上而觀，被告顯係經自訴人同意，始辦理右述土地登記事
    宜，堪以認定，否則自訴人何以於八十一年蓋章，而遲至八十四年始提出告訴，
    嗣於八十四年十月又提出自訴。被告上開所辯並無不實，應可採信。被告於偵查
    中曾供稱：「當時我沒有要將該地佔為己有，且我也沒有說過地不給告訴人（即
    張雨生）」、「（要否返還告訴人五分之一土地？）願意」等語（見偵查卷第一
    三九頁反面），顯不能據為其犯罪之證據。另證人己○○於一審調查時，或證稱
    ：「本案土地同意由被告一個人繼承，以後蓋房子，大家可以分，但不可以賣」
    云云，或證稱：「當時蓋章同意被告一個人繼承，是說以後要賣要蓋，大家再協
    議」云云（見第一審卷第五七頁反面、第八三頁反面），或證稱：「是我委託王
    德發去找土地要買，結果發現有黃楓生前有五筆地被登記為乙○○所有」等語（
    見第一審卷第五四頁）。及證人王德發證稱：「因己○○姑丈的朋友要買土地，
    其為仲介人，後來發現上開土地為四舅即被告所有，因有糾紛，故未續行仲介事
    宜，當時己○○於獲知上情，亦深覺奇怪」等語（偵卷一五八頁反面、一五九頁
    正面、上訴卷二十九頁），與張雨生於第一審所提出而經己○○坦認為其談話之
    錄音帶譯文內容均核與事實不符，應均不足採。至台北縣政府稅捐稽徵處九十一
    年六月十四日北稅財字第０九一００八五０九０號函覆本院雖略稱：貴院囑查本
    轄板橋市○○段七二八、七三四、七三四之一、七三五地號及永安段五地號等五
    筆土地自四十八年迄今之田賦代金資料乙案，經查四十八年至七十六年資料業已
    逾保存年限，又田賦自七十六年下期業已停徵，欠難提供貴院囑查資料云云，惟
    被告於六十九年至七十四年、七十六年所繳納之田賦代金分別為二百零七元、二
    百十七元、二百四十八元、二百五十九元、二百三十四元、二百零一元、三百三
    十五元，有被告所提田賦代金繳納通知書附卷可稽。而八十一年上開土地之公告
    現值合計為一千九百二十二萬三千四百七十元，有台北縣板橋地政事務所九十一
    年八月二十日北縣板地價字第０九一００一三九一四號函及自訴人之承受訴訟人
    丙○○所提出之八十一年度上開土地公告現值總價計算書附卷可稽，被告以上述
    稅金之支付，而取得上開土地之所有權，固顯不相當，惟此或係自訴人及其他繼
    承人當時對上開土地之價值有所誤認疏於計算，或另有其他原因所致，尚不能因
    此遽指被告上開所為為違法。綜上而觀，被告被訴犯罪應屬不能證明，原審本同
    上之見解，以不能證明被告犯罪，諭知被告無罪，經核並無不合，自訴人上訴意
    旨仍執陳詞，認被告應構成犯罪，指摘原判決不當，為無理由，應予駁回。
五、本件自訴人於本案言詞辯論終結前死亡，此有其死亡證明書及除戶戶籍謄本各乙
    份在卷佐證，自訴人之子丙○○依刑事訴訟法第三百三十二條規定，具狀聲請承
    受訴訟，本案乃繼續其訴訟程序，附此明。
據上論斷，應依刑事訴訟法第三百六十八條、第三百六十四條、第三百三十二條，判
決如主文。
中      華      民      國    九十一    年      九      月     十七     日
                              臺灣高等法院刑事第二庭
                                  審判長法  官  蔡  長  溪
                                        法  官  林  俊  益
                                        法  官  楊  貴  志
右正本證明與原本無異。
如不服本判決應於收受送達後十日內向本院提出上訴書狀，其未敘述上訴之理由者並
得於提起上訴後十日內向本院補提理由書（均須按他造當事人之人數附繕本）。
                                        書記官  胡      儀
中      華      民      國    九十一    年      九      月      十八    日
